臺灣高等法院民事判決
111年度上易字第633號
上  訴  人  胡寶中  
訴訟代理人  鄭世脩律師
被 上訴 人  上居室內裝修設計有限公司

兼  
法定代理人  張吉民  
共      同
訴訟代理人  許寧珊律師
            戴家旭律師
上列當事人間請求給付工程款等事件，上訴人對於中華民國111
年4月8日臺灣臺北地方法院110年度建字第295號第一審判決提起
上訴，本院於111年8月9日言詞辯論終結，判決如下：
    主      文
原判決關於：㈠命上訴人給付被上訴人上居室內裝修設計有限公
司逾新臺幣參拾柒萬伍仟貳佰柒拾捌元本息部分；㈡命上訴人將
如原判決附件所示橘色MAXDESIGN Dino設計師椅壹張返還被上訴
人張吉民部分；及上開㈠、㈡部分假執行之宣告，暨該訴訟費用之
裁判均廢棄。
上開廢棄部分，被上訴人在第一審之訴及假執行之聲請均駁回。
其餘上訴駁回。
廢棄改判之第一、二審訴訟費用，由被上訴人上居室內裝修設計
有限公司負擔百分之七十一、被上訴人張吉民負擔百分之二十九
。駁回上訴部分之第二審訴訟費用，由上訴人負擔。
    事實及理由
一、被上訴人主張：上訴人與被上訴人上居室內裝修設計有限公
    司（下稱上居公司）於民國109年10月18日簽訂裝修工程合
    約書（下稱系爭合約），約定上訴人將門牌號碼臺北市○○區
    ○○街000號4樓房屋（下稱系爭房屋）之室內裝修工程（下稱
    系爭工程）交由上居公司承攬施作，工程總價為新臺幣（下
    同）321萬元（不含設備工程，未含稅，以下未特別標註者
    均為未含稅價格），設備工程則另請廠商報價，採實報實銷
    ，並酌收工程管理監造費（下稱監管費）。上居公司於109
    年10月26日開工後，上訴人再於同年10月底將系爭房屋之頂
    樓加蓋裝修工程（下稱頂樓工程）亦交由上居公司承攬施作
    。而系爭工程及頂樓工程業於110年4月28日完工，上訴人亦
    於完工之翌日即同年月29日遷入管領系爭房屋，並於該日、
    同年5月2日會同驗收，上居公司嗣於同年6月17日將缺失改
    繕完畢。經上居公司結算，系爭工程第1至3期工程款共2,88
    9,000元，但上訴人短付第2期工程款6萬元，僅給付2,829,0
    00元；頂樓工程第1至2期工程款共673,614元，上訴人已如
    數給付；系爭工程及頂樓工程尾款原為762,958元，經雙方
    協議後調整為582,107元，但上訴人藉詞扣除110,165元（冷
    氣保養費3萬元、主臥室鋁窗工程費用22,135元、頂樓水電
    工程費用58,030元），僅給付471,942元；又關於系爭工程
    、頂樓工程之設備部分，應按廠商報價總額依序為742,978
    元、76,907元，分別酌收10%、5%監管費74,298元、3,845元
    ；上訴人於系爭工程、頂樓工程範圍以外，另指示上居公司
    施作前陽台追加工程費用3,000元、後陽台追加工程費用28,
    500元、水電追加工程費用5,000元，共計36,500元均未給付
    ，且應按該3項追加工程費用加計7%監管費2,555元。綜上，
    系爭工程、頂樓工程及其他3項追加工程之未含稅總價款應
    為4,261,919元，加計5%營業稅後則為4,475,015元，經扣除
    上訴人已給付之3,974,556元後，尚有差額500,459元，上居
    公司自得依民法第505條規定及系爭合約第6、7條約定，請
    求上訴人如數給付。再者，上居公司負責人即被上訴人張吉
    民（下稱張吉民，與上居公司合稱被上訴人）於106年9月間
    將其所有、如原判決附件所示橘色MAXDESIGH Dino設計師椅
    1張（下稱系爭設計椅）出借予上訴人使用，供上訴人佈置
    擺設於其所有之三民路房屋內，嗣上訴人已於109年間出售
    該三民路房屋，借用目的已完畢，且經過相當時期可推定上
    訴人已使用完畢，張吉民遂終止使用該使用借貸關係並向上
    訴人請求返還，均未獲置理，張吉民自得依民法第470條第1
    項、第767條第1項前段規定，請求上訴人返還系爭設計椅等
    語。於原審聲明：㈠上訴人應給付上居公司500,459元，及自
    起訴狀繕本送達翌日起至清償日止，按週年利率5%計算之利
    息；㈡上訴人應將系爭設計椅1張返還張吉民。【原審判命上
    訴人應給付上居公司496,385元〈（系爭工程第1至3期工程款
    2,889,000元＋頂樓工程第1至2期工程款673,614元＋系爭工程
    及頂樓工程尾款582,107元＋後陽台追加工程費用28,500元＋
    水電追加工程費用5,000元＋上2項追加工程監管費1,675元＋
    系爭工程設備監管費74,298元＋頂樓工程監管費3,845元＋營
    業稅212,902元）－已付工程款3,974,556元＝496,385元〉，及
    自起訴狀繕本送達翌日即110年9月17日起至清償日止，按週
    年利率5%計算之利息，暨上訴人應將系爭設計椅1張返還予
    張吉民；並就判命上訴人給付部分，分別諭知准、免假執行
    之宣告；另駁回被上訴人其餘之訴及假執行之聲請。上訴人
    就其不利部分全部不服提起上訴；而被上訴人就其敗訴部分
    則未聲明不服，該部分不在本院審理範圍，茲不贅述】。並
    於本院答辯聲明：上訴駁回。
二、上訴人則以：伊雖於110年4月29日遷入管領系爭房屋，然上
    居公司尚未全部完工，亦未經伊驗收合格，上居公司不得請
    求伊給付尾款。就系爭工程第2期工程款6萬元部分，乃雙方
    協議作為上居公司逾期完工之補償，應予扣除；又後陽台追
    加工程部分，伊一開始即有告知洗衣機尺寸，乃因上居公司
    設計錯誤才需要拆除重作，此部分費用自不能由伊負擔；水
    電追加工程部分，伊雖有請上居公司協助將部分舊居之吊扇
    、吊燈等物件拆下後移至系爭房屋安裝，另商請上居公司處
    理一些不是很困難的水電安裝事務，惟上居公司並未表明會
    另外收取費用，亦未與伊另議費用金額，伊自不受上居公司
    事後片面提出付款要求之拘束；且系爭工程及頂樓工程之尾
    款（含追加減項目部分）業經上居公司於伊遷入系爭房屋後
    提出請款單，經伊於其上表示意見，表明應刪除冷氣保養3
    萬元、4樓主臥鋁窗工程22,135元、頂樓房屋水電工程58,03
    0元等項目金額，上居公司遂向伊請款471,942元，伊已如數
    給付，自無差額問題；系爭工程及頂樓工程之設備部分，乃
    上居公司轉介廠商予伊，由伊自行訂購材料，並由廠商進場
    安裝及施作，上居公司並無在場監督管理事實，不得請求加
    計設備監管費；況系爭合約第5條約定是否需開立發票之主
    導權在於伊而非上居公司，伊已認為本件不需要開立發票，
    亦未拿到任何發票，上居公司自不得請求加計5%營業稅。上
    居公司並未依約於110年3月5日前完工，伊自得依系爭合約
    第11條約定，以110年3月6日算至110年4月29日為止，每日
    按簽約總價321萬元千分之一計算，請求上居公司賠償逾期
    違約金176,550元，並與上居公司本件請求予以抵銷。因上
    居公司先前承攬伊名下另1間三民路房屋之室內裝修工程（
    下稱前案三民路裝修工程）亦有逾期完工情事，其負責人張
    吉民為補償伊在外租屋所受租金損失及逾期違約金，即將系
    爭設計椅贈與伊，伊為系爭設計椅之所有權人，伊與張吉民
    間亦無任何借用關係存在，張吉民自無權請求返還等語，資
    為抗辯。並於本院上訴聲明：㈠原判決不利於上訴人之訴部
    分廢棄；㈡上開廢棄部分，被上訴人在第一審之訴駁回。
三、兩造不爭執之事項（見本院卷第270頁）：
  ㈠上訴人將系爭工程委由上居公司承攬施作，雙方於109年10月
    18日簽立系爭合約，約定未稅總價為321萬元（不含設備工
    程），完工日為110年3月5日，並約定設備廠商報價部分實
    報實銷，酌收10%監管費；依系爭合約第7條約定，如經雙方
    同意而增減工項者，該增減部分如合約所列之明細項目相同
    時，即比照該單價計算增減金額，如增減項目與本合約估價
    單項目不同時，由雙方另議金額，由雙方確認後施工，上居
    公司不得未經上訴人同意任意增減工項，有系爭合約及後附
    估價單、設計圖等件影本在卷可稽（見原審卷第25至39頁）
    。
　㈡上訴人復將頂樓工程委由上居公司承攬施作，約定設備廠商
    報價部分實報實銷，酌收5%監管費，除報價單外並未另行簽
    立工程合約，有報價單影本在卷可稽（見原審卷第49頁）。
　㈢上訴人係於110年4月29日遷入管領系爭房屋（見原審卷第269
    、275頁）。
  ㈣上訴人就系爭工程、頂樓工程已給付之工程款合計為3,974,5
    56元（即系爭工程第1至3期工程款2,829,000元、頂樓工程
    第1至2期工程款共673,614元、系爭工程及頂樓工程尾款471
    ,942元，見原審卷第269頁），其中系爭工程及頂樓工程尾
    款471,942元乃110年6月10日由上訴人匯款至上居公司指定
    帳戶（見原審卷第45頁、本院卷第271頁）。
  ㈤上居公司係於110年5、6月間提供「延壽胡公館室內裝修工程
    尾款暨追加減工程請款單」（下稱系爭請款單，見原審卷第
    69至75頁）予上訴人（見本院卷第270頁），而上訴人就系
    爭請款單所載內容有以藍、紅色文字為加註後回覆意見予上
    居公司知悉（見原審卷第271至272頁）。
四、得心證之理由：
　㈠系爭工程及頂樓工程是否完工並經上訴人驗收完畢？　
　  按報酬應於工作交付時給付之，無須交付者，應於工作完成
    時給付之，民法第505條第1項定有明文，是除有其他約定者
    外，承攬人於工作完成後，定作人即應履行其對待給付義務
    ，亦即報酬之給付。查系爭合約第6條係約定：「工程尾款
    ：清潔工程完工、驗收完成後，付清10%之保留款（含追加
    減工程款）」等語（見原審卷第26頁），且上訴人與上居公
    司就頂樓工程部分並未另立工程合約（參不爭執事項㈡），
    故解釋上頂樓工程部分之權利義務關係仍應以系爭合約所約
    定之條款內容為依據。由此可見，上訴人與上居公司就系爭
    工程及頂樓工程係約定最後一次款即尾款（含追加減項目部
    分）應於工程完工及驗收後給付，而上訴人辯稱上居公司並
    未完工及辦理驗收程序，上居公司依約尚無權請求給付工程
    款差額等情，經查：
　⒈按工程之是否完工與工程之瑕疵及工程之驗收各有不同之概
    念，工作之完成與工作有無瑕疵，係屬二事，此觀民法第49
    0條及第494條規定自明。是在承攬關係仍存續時，定作人於
    承攬人完成工作時，雖其工作有瑕疵，仍無解於應給付報酬
    之義務，僅定作人得定相當期限請求承攬人修補，如承攬人
    不於所定期限內修補瑕疵，或拒絕修補，或其瑕疵不能修補
    者，定作人得依民法第493條、第494條等規定請求償還修補
    費用、減少報酬而已。且工程雖已完工，尚未驗收或驗收未
    合格，亦不能因未驗收或驗收不合格，即謂工程未完工。上
    訴人雖以伊於110年4月29日遷入管領系爭房屋時，上居公司
    仍未將雨遮、陽台欄杆固定好，廁所的門鎖還沒有裝，油漆
    未鋪平有裂縫等情，而認上居公司並未完工等語（見本院卷
    第275至276頁），惟上開工項均不影響上訴人遷入居住使用
    ，顯見上居公司所完成之工作，已達系爭合約之目的，應認
    上居公司就系爭工程及頂樓工程之工作業已完成。
　⒉又上訴人與上居公司就系爭工程及頂樓工程之驗收流程、期
    限、標準及後續處理等細節並無特別約定，自不以取得上訴
    人出具之驗收合格書面為必要；參以上訴人自110年4月29日
    遷入管領系爭房屋及頂樓迄今已歷時1年有餘，上訴人未曾
    具體說明系爭工程及頂樓工程有何處未能符合約定或通常品
    質及效用，而不適於承認及受領工作物，自應推認該工程結
    果確已為上訴人所接受，應認實質上與驗收合格之效果無異
    ，從而上訴人既已於110年4月29日收受使用工作物，且至今
    並未提出任何事證以證明此後仍有通知上居公司關於系爭工
    程及頂樓工程尚有何不具約定或通常品質及效用之處，衡情
    應認上訴人已同意承認及受領工作物，發生形同驗收合格之
    效果，而上訴人現卻仍以工程未完工及辦理驗收程序為由，
    拒絕給付工程差額，顯然違背誠實信用原則，是上訴人此部
    分所辯，礙難採信，本件系爭工程及頂樓工程既已完工，且
    發生實質上與驗收合格相同之效果，上居公司自得請求上訴
    人給付工程款差額。　　
　㈡上居公司依民法第505條規定及系爭合約第6、7條約定，請求
    上訴人給付系爭工程及頂樓工程之工程款差額，是否有理？
    金額應為若干？　　　　
　⒈上居公司主張系爭工程及頂樓工程之尾款為582,107元（含上
    訴人已付之471,942元，及加計上訴人未付之冷氣保養費3萬
    元、主臥室鋁窗工程費用22,135元、頂樓水電工程費用58,0
    30元），另有後陽台追加工程款為28,500元、水電追加工程
    款為5千元，且前2項追加工程並應按其金額加計7%監管費，
    是否有理？上訴人辯稱雙方就系爭工程及頂樓工程之所有尾
    款及追加減項目已合意以471,942元作為結算金額，是否有
    理？
　⑴查兩造均不爭執上訴人係於110年4月29日遷入管領系爭房屋
    （參不爭執事項㈢），上居公司並稱伊於110年5月2日會同上
    訴人驗收，伊於110年6月17日將缺失改善完畢等語（見原審
    卷第269頁），可見以上居公司之觀點而言，其於上訴人遷
    入系爭房屋時業已完工，自此之後為工程缺失改正及保固問
    題，則上居公司於110年5、6月間提出系爭請款單予上訴人
    時（見本院卷第270頁），系爭工程及頂樓工程均已完工，
    自能精準確認所有應付、未付（含尾款及追加減項目）工程
    款項之數額，並詳加臚列計算甚明。　
　⑵參以系爭請款單之開頭係記載：「延壽胡公館室內裝修工程
    尾款暨追加減工程請款單」等語（見原審卷第69頁），內容
    並詳列「追減工程明細」、「增加工程明細」、「服務（贈
    送）項目」、「有問題部分」等欄位（見原審卷第69至75頁
    ）；以上居公司身為室內裝修之專業承攬人而言，其既於工
    程完工後始提出系爭請款單予上訴人請款，且未於其上註記
    尚有何已發生但未列載之特殊情況，衡情應係將所有已發生
    之工程款項（含追加減項目部分）一併統合考慮，而水電追
    加工程部分縱應計費，亦係於110年4月25日即已產生之費用
    （見原審卷第91頁），上居公司於交付系爭請款單前自無不
    知之理，惟上居公司並未將之記載於系爭請款單中之「增加
    工程明細」內，甚至於「服務項目」自行記載：「水電贈送
    ：安裝2台熱水器，至屋主舊家拆除吊扇及至新屋安裝，購
    買配件材料安裝洗衣機，至屋主母親家安裝電」等語（見原
    審卷第71頁），對照原審卷第91頁之追加水電工程估價單上
    記載：「到業主舊家拆卸吊扇、配件到新家安裝」、「到業
    主媽媽家安裝電腦馬桶蓋」、「買頂加洗衣機要用的配件及
    安裝洗衣機」、「安裝兩台熱水器」、「購買全新對講機及
    安裝」、「安裝洗面盆下櫃」、「安裝餐廳的吊燈」等語，
    實有多數工項為重疊，益徵於上訴人商請上居公司協助安裝
    此部分電器項目時，上居公司本無向上訴人請求給付報酬之
    意，乃屬贈送服務性質，自不得事後增列費用並向上訴人請
    求給付。　　
　⑶又於上訴人收受系爭請款單後，係以藍、紅色文字為加註後
    回覆意見予上居公司知悉（參不爭執事項㈤），其中上訴人
    明確表示：暫扣主臥室鋁窗工程費用22,135元待紗窗更換完
    成再付；冷氣保養費3萬元待冷氣送回再付；後陽台追加工
    程費用28,500元一開始就提供洗衣機尺寸供判斷，是貴公司
    一開始即忽略尺寸未作準確判斷，應予刪除；頂樓水電工程
    費用58,030元是上居公司自己漏估，考量已施作完成，漏估
    部分各自負擔一半等語（見原審卷第69、70、73頁）。而上
    居公司於知悉上訴人前揭意見後，自行告知上訴人「這次放
    款金額應為450345＋21597＝471942，要麻煩你們儘速匯款（
    要安撫一下工人了）」等語（見本院卷第345頁），上訴人
    回覆「因工程收尾的部分受疫情三級關係延誤，故會留一成
    的尾款，待整個工程完成即會支付47194的尾款，請問ok嗎
    ？若可以今天即會支付款項」等語（見本院卷第353頁），
    上居公司則表示「不好啦，所有的工種都每天催款，這擋不
    住了，這會影響他們維修意願，而且已有扣除部分，不應重
    複保留」等語（見本院卷第355頁），上訴人遂回應「好的
    ，只是很想瞭解沒完成收尾，為何每天催款…給我一個保證
    會完成的期限，除了鐵工陽台移回歸位，不會追加任何其他
    費用，我即刻付清全部尾款」等語（見本院卷第357頁），
    上居公司再表示「早就聯絡了，木工下星期會去完成，鐵件
    也是下星期會去做，在認定中也是進行維修保固，這點是沒
    問題的，這些不會再產生費用…請問現在狀況如何？要麻煩
    你們儘速匯款喔，我被廠商催款催得很煩了」等語（見本院
    卷第357頁)。是以上居公司與上訴人就系爭請款單之往來過
    程及上開對話脈絡觀之，上訴人顯係就系爭請款單內容表示
    欲刪除、暫扣部分項目款項後，由上居公司自行提出「471,
    942元」之金額，上訴人並於確認上居公司「不會再追加任
    何費用」後，始於110年6月10日匯出471,942元至上居公司
    指定帳戶（參不爭執事項㈣），故就上訴人於系爭請款單中
    已表明欲扣除之「頂樓水電工程費用58,030元」及「後陽台
    追加工程費用28,500元」等項目，自應評價為上居公司亦同
    意予以扣除，始會自行於請款金額中扣除而向上訴人提出「
    471,942元」之金額。至於上居公司雖主張伊係就上訴人無
    爭議項目部分提出請款，並無拋棄其他請求之意，惟上居公
    司於上開對話記錄中並未有類此之意思表示，甚至於本院表
    示：如果伊這樣說，上訴人連471,942元都不會付，工人真
    的需要錢才能夠做保固等語（見本院卷第271頁），可見上
    居公司乃明知上訴人係以雙方均同意扣除上開「頂樓水電工
    程費用58,030元」及「後陽台追加工程費用28,500元」等項
    目之前提下始付款「471,942元」，卻未向上訴人明示除該
    「471,942元」以外，雙方尚有其他扣款爭議待日後再行釐
    清等語，自不得事後再行要求上訴人應補付此部分款項。又
    本院既認上居公司主張之後陽台追加工程費用28,500元、水
    電追加工程費用5,000元均無理由，尚不生加計監管費問題
    ，併此敘明。
　⑷就主臥室鋁窗工程費用22,135元部分，上訴人辯稱伊已於系
    爭請款單表明暫扣鋁窗追加22,135元，待紗窗更換完成後再
    付等語（見原審卷第69頁），上居公司並未更換，伊自無付
    款之理。而上居公司就此係自行於前揭請款金額中扣除該22
    ,135元，未向上訴人為任何異議，顯見雙方應有協議待更換
    鋁窗完畢後始給付22,135元，惟上居公司並未舉證已為上訴
    人更換鋁窗完畢之事實，僅主張已依約施作消光黑款式無誤
    等語（見本院卷第466頁），自無從要求上訴人給付此部分
    暫扣款22,135元。
　⑸就冷氣保養費3萬元部分，上居公司主張伊於結算時誤將金額
    扣2遍，始會通知上訴人支付471,942元等情（見本院卷第46
    6頁），而上訴人就此乃不爭執該「471,942元」確實將冷氣
    保養費重複扣除2次3萬元（合計6萬元），伊已將其中3萬元
    給付予冷氣廠商陳先生等情（見本院卷第484頁），足見上
    開「471,942元」確實漏計3萬元，且雙方於系爭請款單中均
    無表明終局扣除之意，僅為計算上之疏漏而已，是上居公司
    主張於計算工程款差額時應加計冷氣保養費3萬元，為有理
    由，應予列計。
　⑹綜上，系爭工程及頂樓工程之尾款（含追加減項目）合計應
    為501,942元（計算式：471,942元＋3萬元）。　　　　
　⒉上居公司主張系爭工程及頂樓工程之設備廠商報價部分應加
    計監管費（系爭工程部分為10%、頂樓工程為5%)，是否有理
    ？金額應為若干？
　⑴經查，系爭合約後附住宅裝修估價單備註欄第3點約定：「請
    相關設備廠商報價部分，實報實銷，酌收10%工程管理監管
    費」（見原審卷第30頁），頂樓套房裝修報價單備註欄第3
    點則約定：「請相關設備廠商報價部分，實報實銷，酌收5%
    工程管理監管費」(見原審卷第49頁)，足見上訴人與上居公
    司就設備廠商報價部分，已有由上居公司依報價金額各收取
    監管費10%、5%之合意；而該設備監管費既係依設備廠商供
    貨金額而計算，且由廠商進場施工，上居公司係安排流程及
    監督性質，並非自行施工，自屬獨立於系爭工程及頂樓工程
    尾款（含追加減項目）以外之項目，故系爭請款單雖未載明
    此等項目及金額，然系爭請款單既係針對尾款（含追加減項
    目）之討論，自不得以此推認上居公司就此有捨棄請求之意
    。上訴人固又辯稱相關設備係由伊自行訂購叫料進場，上居
    公司並無在場監督管理事實，不得請求加計設備監管費等情
    ，惟查，依設備廠商請款單所示(見原審卷第53至65頁)，除
    廚具部分請款單之客戶名稱係記載上訴人外，其餘如磁磚、
    壁磚、衛浴設備、窗飾材料等設備，其訂購單之客戶名稱均
    填載「上居」，足見上居公司確有代上訴人向廠商叫料之事
    實；另參以上訴人與上居公司間Line對話記錄（見原審卷第
    67頁），上訴人亦曾委請上居公司繪製傢俱擺放平面圖，則
    上居公司陳稱：「…設備均為上居公司逐一畫設計圖挑選，
    找廠商實地觀看，挑選完畢後再由上訴人來訂購…」等語(見
    原審卷第271頁)，應非全然虛妄；又上居公司於施作過程中
    曾就廚具、窗簾、磁磚及衛浴設備等選材、樣式事宜與上訴
    人反覆討論，由上訴人提出相關想法概念後，上居公司則給
    予建議及成品照片等圖樣供參，並代為向廠商詢價、議價，
    待上訴人確認設備材質及樣式後，再由上居公司與廠商聯繫
    安裝日期等，此有上訴人與上居公司間、上居公司與廚具廠
    商間Line對話記錄可憑（見本院卷第53至261頁，上訴人不
    爭執該對話記錄之形式上真正），堪予採信，是上訴人此部
    分所辯，自無可取，從而上居公司主張就本件設備廠商報價
    部分應依上開約定予以計算監管費，應堪認定。
  ⑵就此部分監管費數額部分，上居公司主張系爭工程設備金額
    合計為742,978元，頂樓工程設備部分金額合計為76,907元
    ，有設備廠商報價單等件影本為憑（見原審卷第53至65頁）
    ，此金額並為上訴人所不爭執（見本院卷第273頁），是依
    前述監管費之約定，系爭工程及頂樓工程之設備部分自應加
    計監管費74,298元（計算式：742,978元×10%，元以下四捨
    五入，以下皆同）、3,845元（計算式：76,907元×5%）。　
    　
　⒊上居公司主張上訴人應給付5%營業稅？是否有理？金額應為
    若干？
  ⑴按加值型及非加值型營業稅法第1條規定：「在中華民國境內
    銷售貨物或勞務及進口貨物，均應依本法規定課徵加值型或
    非加值型之營業稅」、第2條第1款規定：「營業稅之納稅義
    務人如下：銷售貨物或勞務之營業人。…」、第32條第1項
    規定：「營業人銷售貨物或勞務，應依本法營業人開立銷售
    憑證時限表規定之時限，開立統一發票交付買受人。但營業
    性質特殊之營業人及小規模營業人，得掣發普通收據，免用
    統一發票」、第35條第1項規定：「營業人除本法另有規定
    外，不論有無銷售額，應以每二月為一期，於次期開始十五
    日內，填具規定格式之申報書，檢附退抵稅款及其他有關文
    件，向主管稽徵機關申報銷售額、應納或溢付營業稅額。其
    有應納營業稅額者，應先向公庫繳納後，檢同繳納收據一併
    申報」、第43條第1項第3、4款規定：「營業人有下列情形
    之一者，主管稽徵機關得依照查得之資料，核定其銷售額及
    應納稅額並補徵之：逾規定申報限期三十日，尚未申報銷
    售額。未設立帳簿、帳簿逾規定期限未記載且經通知補記
    載仍未記載、遺失帳簿憑證、拒絕稽徵機關調閱帳簿憑證或
    於帳簿為虛偽不實之記載。未辦妥稅籍登記，即行開始營
    業，或已申請歇業仍繼續營業，而未依規定申報銷售額。
    短報、漏報銷售額。漏開統一發票或於統一發票上短開銷
    售額。經核定應使用統一發票而不使用」。稅捐機關管理
    營利事業會計帳簿憑證辦法第21條第1、2項規定：「對外營
    業事項之發生，營利事業應於發生時自他人取得原始憑證，
    如進貨發票，或給與他人原始憑證，如銷貨發票。給與他人
    之憑證，應依次編號並自留存根或副本。以網際網路或其他
    電子方式開立、傳輸或接收之原始憑證，應儲存於媒體。前
    項所稱營業事項包括營利事業之貨物、資產、勞務等交易事
    項」。又依營業稅之制度精神，營業稅係對買受貨物或勞務
    之人，藉由消費所表彰之租稅負擔能力課徵之稅捐，稽徵技
    術上雖以營業人為納稅義務人，但經由後續之交易轉嫁於最
    終之買受人，亦即由消費者負擔，司法院大法官釋字第688
    號解釋可資參照。準此，銷售貨物或勞務之營業人固為營業
    稅之納稅義務人，然應納之銷項稅額，係由營業人向買受人
    收取之，買受人始為營業稅之負擔者。
　⑵本件係由上居公司提供承攬工作，而上訴人支付承攬報酬，
    性質上即屬上居公司銷售勞務予上訴人，上居公司依法本應
    向主管機關申報本件與上訴人間之銷售額並繳納營業稅，是
    依上開說明，營業稅自應由消費者即上訴人負擔，且此為稅
    務徵收之強行規定，交易雙方自不得以內部約定而免除上開
    申報及納稅義務，至於上居公司是否依上開規定申報銷售額
    、繳納營業稅等情，核屬主管機關是否依法補徵、裁罰之問
    題，均非上訴人得以「不需上居公司開立發票」、「並未收
    到任何發票」等情為由而毋庸負擔營業稅，是上訴人前開所
    辯，洵無足採，上居公司請求上訴人給付營業稅，自無不符
    。
　⑶就此部分營業稅數額方面，上居公司主張系爭工程1至3期工
    程款為2,889,000元，上訴人並不否認，僅爭執應扣除6萬元
    做為上居公司逾期完工之補償等語（見原審卷第269至270頁
    ），惟上居公司於前揭結算尾款（含追加減項目）時業已參
    考上訴人意見後而將該6萬元扣除（見原審卷第69、224至22
    5頁），上訴人再爭執第1至3期工程款應重複扣除6萬元，自
    無足採；又上訴人就頂樓1至2期工程款為673,614元已表示
    不爭執（見原審卷第270頁），另上居公司尾款（含追加減
    項目）應為501,942元，且上居公司尚得請求上訴人給付系
    爭工程及頂樓工程之設備監管費74,298元、3,845元等情，
    復經本院認定如前，則本件系爭工程及頂樓工程之工程款總
    結算金額應為4,142,699元（計算式：2,889,000元＋673,614
    元＋501,942元＋74,298元＋3,845元），是上居公司應得請求
    上訴人給付營業稅207,135元（計算式：4,142,699元×5%）
    。　
  ⒋上居公司尚得請求上訴人給付之工程款數額應為若干？上訴
    人以逾期違約金176,550元（見本院卷第467頁），與上居公
    司之本件請求予以抵銷，是否有理？
　⑴系爭工程及頂樓工程之工程款總結算金額為4,142,699元，營
    業稅則為207,135元，已詳述如前，扣除兩造所不爭執上訴
    人已給付之3,974,556元（參不爭執事項㈣）後，尚有差額37
    5,278元（含稅，計算式：4,142,699元＋207,135元－3,974,5
    56元）。而系爭工程及頂樓工程既已完工、發生實質上與驗
    收合格相同效果，並經交付上訴人使用至今，是上居公司依
    雙方間承攬契約之法律關係，請求上訴人給付前揭工程款差
    額375,278元，為有理由，逾此範圍之請求，礙難准許。
　⑵就上訴人所為抵銷抗辯部分，經核上訴人與上居公司於結算
    系爭工程及頂樓工程尾款（含追加減項目）時，上訴人於接
    獲系爭請款單後，即向上居公司表明「合約載明工程期限為
    110年3月5日前完工，工程延誤將依延誤日數，每日扣款依
    估價單工程款千分之一即3,215元/每日，由3/5至4/30共40
    個工作日，需與您求償128,600元或2個月房租6萬元，自尾
    款中扣除」等語（見原審卷第69頁），業經上居公司同意扣
    除6萬元並於計算時予以扣除（見原審卷第224至225頁），
    始會告知上訴人匯款「471,942元」之金額（見本院卷第345
    頁），可徵雙方就本件系爭工程及頂樓工程之逾期違約金爭
    議已達成上開合意，自應同受拘束，不得事後任意片面翻異
    ，是上訴人抗辯上開總結算之工程款差額（含稅）375,278
    元應扣罰逾期違約金176,550元等情，並不足採。　　
  ㈢張吉民依民法第470條第1項、第767條第1項規定，請求上訴
    人返還系爭設計椅，是否有理？
　⒈按當事人主張有利於己之事實者，就其事實有舉證之責任，
    民事訴訟法第277條本文定有明文。次按所有人對於無權占
    有或侵奪其所有物者，得請求返還之。借用人應於契約所定
    期限屆滿時，返還借用物；未定期限者，應於借貸之目的使
    用完畢時返還之。但經過相當時期，可推定借用人已使用完
    畢者，貸與人亦得為返還之請求。民法第470條第1項、第76
    7條第1項前段亦有明定。又以無權占有為原因，請求返還所
    有物之訴，被告對原告就其物有所有權存在之事實無爭執，
    而僅以非無權占有為抗辯者，原告於被告無權占有之事實，
    無舉證責任；被告應就其取得占有，係有正當權源之事實證
    明之（最高法院72年度台上字第1552號判決意旨參照），是
    依其反面解釋，如占有人對於占有物所有權係存有爭執者，
    即應由主張對占有物有所有權之人負舉證之責。再按使用借
    貸為債權契約之一種，仍須當事人就一方無償以物貸與他方
    使用，他方允於使用後返還其物等契約必要之點互有合致之
    意思表示，該項契約始能成立，此觀民法第153條、第464條
    規定自明。而張吉民主張伊為系爭設計椅之所有權人，伊係
    將系爭設計椅無償借予上訴人使用等情，既均為上訴人所否
    認，則張吉民自應就此有利於己之事實負舉證之責。
　⒉查上訴人固曾表示：「我椅子（指系爭設計椅）還你們～上個
    工程欠我們1個月租金沒扣除」等語（見本院卷第403頁），
    惟以上開對話文義觀之，其真意應為上訴人與上居公司就本
    件工程款是否尚有差額一事爭論不休，上訴人又憶及上居公
    司在前案三民路裝修工程中亦有逾期完工之疑義，遂向上居
    公司負責人張吉民表示，如上居公司同意扣除伊因前案三民
    路裝修工程逾期完工所造成之1個月租金損失者，伊即返還
    系爭設計椅，可見上訴人並無承認張吉民為系爭設計椅所有
    權人，及系爭設計椅為張吉民所出借之意，此外，張吉民並
    未舉證以實其說，從而其依民法第470條第1項、第767條第1
    項規定，請求上訴人返還系爭設計椅，係屬無據，應予駁回
    。　　　
五、綜上所陳，上居公司依雙方間承攬契約之法律關係，請求上
    訴人給付工程款差額（含稅）375,278元，及自起訴狀繕本
    送達翌日即110年9月17日（見原審卷第113頁）起至清償日
    止，按週年利率5%計算之利息部分，洵屬有據，應予准許；
    逾此部分之請求，為無理由，應予駁回。從而原審就超過上
    開應予准許部分，為上訴人敗訴之判決，於法自有未洽，上
    訴意旨指摘原判決此部分不當，求予廢棄改判，為有理由，
    爰由本院廢棄改判如主文第2項所示。至於上開應准許部分
    ，原審為上訴人敗訴之判決，並無不合，上訴人指摘原判決
    此部分不當，求予廢棄改判，為無理由，應駁回其此部分上
    訴。
六、本件事證已臻明確，兩造其餘之攻擊或防禦方法及所用之證
    據，經本院斟酌後，認為均不足以影響本判決之結果，爰不
    逐一論列，併此敘明。
七、據上論結，本件上訴為一部有理由、一部無理由，依民事訴
    訟法第450條、第449條第1項、第79條、第85條第1項後段，
    判決如主文。
中　　華　　民　　國　　111 　年　　8 　　月　　23　　日
                  民事第十四庭  
                        審判長法  官  蔡和憲
                              法  官  陳雯珊
                              法  官  周珮琦
正本係照原本作成。
不得上訴。
中　　華　　民　　國　　111 　年　　8 　　月　　23　　日
                              書記官  強梅芳